臺灣板橋地方法院民事判決　　　　　　　100年度訴字第644號
原　　　告　陳婷媚
訴訟代理人　吳純怡律師
被　　　告　陳婷婷
訴訟代理人　李志澄律師
複　代理人　林美伶律師
上列當事人間因返還房屋等事件，經於中華民國100 年6 月15
日言詞辯論終結，本院判決如下：
    主  文
被告應給付原告新臺幣壹拾陸萬伍仟參佰陸拾玖元，及自民國一
○○年三月二十二日起至清償日止，按年息百分之五計算之利息
。
原告其餘之訴駁回。
訴訟費用由被告負擔。
本判決第一項得假執行。惟被告如以新臺幣壹拾陸萬伍仟參佰陸
拾玖元供擔保後，得免為假執行。
原告其餘假執行之聲請駁回。
    事實及理由
壹、程序方面：
    按訴狀送達後，原告不得將原訴變更或追加他訴。但有請求
    之基礎事實同一、擴張或減縮應受判決事項之聲明者、不甚
    礙被告之防禦及訴訟之終結者，不在此限。又被告於訴之變
    更或追加無異議，而為本案之言詞辯論者，視為同意變更或
    追加，民事訴訟法第255 條第1 項第2 款、第3 款、第7 款
    、第2 項定有明文。查原告原起訴聲明：(一)被告陳婷婷應將
    門牌號碼新北市○○區○○路106 巷22弄13之3 號4 樓房屋
    遷讓返還原告。(二)被告應給付原告新臺幣（下同）41萬9778
    元，及自起訴狀繕本送達之翌日起至清償日止，按週年利率
    百分之5 計算之利息。(三)訴訟費用由被告負擔。(四)原告願供
    擔保請准宣告假執行等語。嗣經多次變更訴之聲明，其最後
    於100 年6 月15日言詞辯論期日變更聲明為：(一)被告應給付
    原告17萬2869元，及自起訴狀繕本送達翌日起至清償日止，
    按週年利率百分之5 計算之利息。(二)訴訟費用由被告負擔。
    (三)原告願供擔保請准宣告假執行等語。核原告請求之基礎事
    實同一，為減縮應受判決事項之聲明，或不甚礙被告之防禦
    ，為聲明之變更，且被告對訴之變更無異議而為本案之言詞
    辯論，視為同意變更，與法並無不合，應予准許。
貳、實體方面：
一、原告起訴主張：
（一）緣被告陳婷婷為原告之胞妹，訴外人陳邦祥則係原告之胞
      弟，三人因親屬關係而同住原告所有坐落新北市○○區○
      ○段0544、0545地號土地上、門牌號碼新北市○○區○○
      路106 巷22弄13之3 號4 樓房屋內（下稱系爭房地）。88
      年起被告陳婷婷及訴外人陳邦祥即占用原告前開系爭房地
      ，訴外人陳邦祥更數度以暴力脅迫原告搬出，有臺灣板橋
      地方法院96年度簡字第2892號刑事簡易判決可稽，此後系
      爭房地即為被告占有至今，被告於占有期間除二度將戶籍
      遷入系爭房地外，亦經兩造之父陳仲贊另案99年度訴字第
      1119號所有權移轉登記事件中，證實被告自88年起占有系
      爭房地之事實，被告於100 年3 月29日進行調解時，亦對
      占有事實坦承不諱。準此，被告於占有系爭房地期間內，
      以更換門鎖方式，令長期患有甲狀腺機能亢進等病症之原
      告，想返家休養卻不得其門而入。按所有人對於無權占有
      或侵奪其所有物者，得請求返還之。對於妨害其所有權者
      ，得請求除去之。民法第767 條第1 項已有明定。本件被
      告明知其無占有權源，仍長期無權占用系爭房地，並更換
      門鎖不讓原告進屋，甚至不讓原告入屋取回自身衣物，直
      至原告因債務問題致系爭房地面臨法拍困境，被告仍繼續
      占用系爭房地致因不能點交而無人應買，原告無端蒙受損
      失。
（二）次按無權占有他人之土地，可能獲得相當於租金之利益，
      即造成原告相當於租金之損害，為社會通常之觀念，土地
      所有權人自得依民法第179 條及第184 條第1 項前、後段
      規定，請求無權占有人給付相當於租金之金額，以為賠償
      。又按「城市地方房屋之租金，以不超過土地及其建物申
      報總價年息百分之10為限。」、「第97條、第99條及第10
      1 條之規定，於租用基地建築房屋準用之。」、「土地所
      有權人依土地法所申報之地價，為法定地價。」、「舉辦
      規定地價或重新規定地價時，土地所有權人未於公告期間
      申報地價者，以公告地價百分之八十為其申報地價。」土
      地法第97條第1 項、第105 條及第148 條及平均地權條例
      第16條定有明文。系爭房地位於新北市中和區，交通便捷
      而臨近捷運景安站及東西快速道路，所在位置工商繁榮，
      故原告請求被告給付以房屋現值及土地申報地價合計總價
      年息百分之六計算之租金，應屬相當。
（三）原告自95年10月底搬出系爭房地後，系爭房地即由被告占
      有至法院拍定之日（即100 年2 月23日），故伊請求被告
      賠償自96年1 月1 日起至99年12月31日止，相當於租金之
      損害賠償17萬2869元，計算式如下：
   1、96年度至98年度新北市○○區○○段544 、545 地號土地
      之公告地價皆為1 萬7800元，因未申報地價，以公告地價
      60% 即1 萬4240元為申報地價，故14,240×（46.69 ＋12
      0.82）×1/5 ×0.06×3 ＝85,872（元）。
   2、99年度新北市○○區○○段544 、545 地號土地之公告地
      價皆為2 萬0400元，因未申報地價，以公告地價60% 即1
      萬6320元為申報地價，故16,320×（46.69 ＋120.82）×
      1/5 ×0.06＝32,805（元）。
   3、房屋於99年現值為22萬5800元，故225,800 ×0.06×4 ＝
      54,192（元）。
（三）為此，依據不當得利、侵權行為法律關係，聲明：被告應
      給付原告17萬2869元，及自起訴狀繕本送達之翌日起至清
      償日止，按週年利率百分之5 計算之利息。並陳明願供擔
      保請准宣告假執行等語。
二、被告抗辯則以：
（一）系爭房地係由兩造之父陳仲贊於82年初全額出資購買，僅
      係借用原告名義登記，購買之目的係供在臺子女居住使用
      ，且歷來亦確由原告及弟、妹居住使用，此可參居間人黃
      明華前於鈞院96年度訴字第8 號所為之證詞「系爭房地的
      前所有權人是我先生的表兄余德孝，因為要移民到澳洲，
      所以委託我賣房子。我本來打算問我弟弟要不要買，但因
      為原告（即陳仲贊）及其太太向我提及他們的子女在臺北
      沒有地方住，要買房子住，所以我就勸我弟不要買了，而
      由原告陳仲贊購買系爭房地」、「最早跟我提起要買房子
      的是原告（即陳仲贊），我根據原告的指示找被告（即陳
      婷媚）談，而且登記給被告」即明，故系爭房地僅係借名
      登記予原告，陳仲贊始為真正所有權人。嗣臺灣高等法院
      雖以陳仲贊不能舉證證明借名關係存在為由而廢棄改判，
      但亦無從否定房屋係由陳仲贊出資購買，並供子女居住使
      用之事實。縱認陳仲贊購買系爭房地贈與原告，亦屬附有
      供其子女居住使用負擔之贈與，被告居住使用系爭房地，
      當屬有權使用，況原告就其使用本無異議，自不得請求不
      當得利，且原告以年息百分之十計算不當得利，亦顯過高
      而無可採。
（二）原告前於98年間對被告提起刑事侵占案告訴時，其告訴意
      旨亦承認將系爭房屋借予被告居住使用，有原證12之不起
      訴處分書第一點可悉，顯見被告確有權居住於系爭房地，
      原告請求被告給付不當得利，顯無理由。系爭房地自兩造
      之父購買後，歷來即係由原告及在臺弟、妹共同居住使用
      ，嗣因原告一再藉故發生衝突而興訟，但此並不足以作為
      終止被告就系爭房地合法有權使用之理由。至原告於衝突
      後，不願回到系爭房地居住乃自己之緣由所造成，仍不足
      以否定被告有權使用之事實。
（三）被告有權居住使用系爭房地之法律關係並未定有期限，亦
      未曾經原告合法終止，則被告自非無權占用，亦不生不當
      得利之問題，原告雖稱曾於95年訴請被告遷讓房屋云云，
      惟前揭案件經法院勸諭後已經原告撤回，另原告亦於98年
      間對被告提起侵占之告訴，亦為不起訴處分，顯見原告迄
      未有明確請求被告遷離系爭房地終止使用借貸關係之意思
      表示，且不論為附負擔之贈與或不定期之使用關係，亦非
      可逕由原告以片面不實之主張即為終止，從而被告自仍屬
      有權居住使用，而無不當得利之問題。
（四）被告雖居住使用系爭房地，然僅係使用一間房間，另原告
      亦使用一間房間，被告及家人並未排除原告之使用，其餘
      房間係由兩造之父母或其兄弟姊妹來台使用，亦即被告並
      未使用系爭房屋全部，縱認被告應給付不當得利，原告以
      系爭房地全部計算不當得利，亦顯有未合! 且原告計算本
      件不當得利，有關土地面積係以167.51平方公尺計算，亦
      即以系爭土地全部面積計算不當得利，然原告前此所有權
      持有範圍僅有五分之一，故本件原告請求不當得利之數額
      ，尤顯過高而無可採。
（四）為此，請求駁回原告之訴。如受不利判決，請准供擔保免
      為假執行等語。
三、兩造不爭執之事實：
（一）系爭房地經債權人黃佳慧以本院99年度司執字第83721 號
      聲請拍賣，嗣由第三人周志昇於100 年2 月23日買受拍定
      在案。
（二）訴外人陳仲贊曾向本院提起96年度訴字第8 號，起訴主張
      伊與原告間就系爭房地有借名契約關係存在，雖獲得勝訴
      判決，但相對人即本件原告不服提起上訴，經臺灣高等法
      院以96年度上字第809 號判決陳仲贊敗訴，陳仲贊不服上
      訴，嗣遭最高法院以97年度台上字第2291號上訴駁回確定
      在案。
（三）原告於95年11月23日以陳邦祥、陳婷婷為被告，請求渠等
      返還系爭房屋等，經本院95年度訴字第2660號審理，於96
      年4 月10日原告具狀以原告之父陳仲贊向本院另案提起所
      有權移轉登記之訴訟，為避免兩案法官重複審理相關事證
      ，爰撤回對被告陳婷婷返還房屋等之訴訟。
四、本件爭點及本院判斷：
    本件爭點在於：原告是否為系爭房地真正之所有權人，被告
    是否無權占有系爭房屋？原告請求被告給付相當於租金損害
    之損害賠償，有無理由？本院判斷如下：
（一）原告主張其原為坐落新北市○○區○○段544 、545 地號
      土地（權利範圍各5 分之1 ），及其上1723建號即門牌號
      碼新北市○○區○○路106 巷22弄13之3 號建物所有人等
      情，已據原告提出土地及建物登記第二類謄本（見本院板
      橋簡易庭100 年度司板調字第55號卷第11至16頁）可稽，
      被告則以原告僅為其父陳仲贊借名登記人，陳仲贊方為系
      爭房地之真正權利人等語置辯，然查：訴外人即兩造之父
      陳仲贊主張伊為系爭房地之所有權人，係借原告之名義而
      為登記，向本院起訴請求原告移轉系爭房地所有權與陳仲
      贊之本院96年度訴字第8 號所有權移轉登記事件，雖經本
      院判決陳仲贊勝訴，惟原告上訴後，經臺灣高等法院96年
      度上字第809 號以陳仲贊不能舉證證明借名關係存在，而
      廢棄原判決，並駁回陳仲贊第一審之訴，經陳仲贊上訴後
      ，由最高法院97年度台上字第2291號判決駁回確定在案，
      是原告主張伊為系爭房地之所有權人，堪信為真實。
（二）又被告另辯稱伊已得陳仲贊同意，與原告間為使用借貸關
      係，故使用系爭房地係屬有權使用云云，然依前開判決所
      示，陳仲贊並非系爭房地之所有權人，當無授權他人使用
      系爭房地之權，被告此部分之抗辯並無理由；至於被告與
      原告間是否存有借貸關係？於何時終止？查被告於88年間
      回國求學，原告同意讓被告住進系爭房屋等情，為原告所
      自承（參100 年5 月26日言詞辯論筆錄本院卷第55頁背面
      ），是兩造間就系爭房屋已成立使用借貸契約無訛。按「
      借用人應於約定期限內，返還與借用物種類、品質、數量
      相同之物，未定返還期限者，借用人得隨時返還，貸與人
      亦得定一個月以上之相當期限，催告返還。」民法第478
      條定有明文。又「民法第四百七十八條規定：消費借貸未
      定返還期限者，借用人得隨時返還，貸與人亦得定一個月
      以上之相當期限催告返還。所謂貸與人得定一個月以上之
      相當期限催告返還，非謂貸與人之催告必須定有期限，祇
      須貸與人有催告之事實，而催告後已逾一個月以上相當期
      限者，即認借用人有返還借用物之義務。」最高法院73年
      台抗字第413號著有判例可參。本件原告已於95年11月23
      日以原告及陳邦祥為被告，請求渠等返還系爭房屋等，經
      本院95年度訴字第2660號審理，該起訴狀於96年1 月5 日
      寄存送達被告（參本院95年度訴字第2660號卷第15頁），
      於同年1 月15日發生送達效力。嗣原告於96年4 月10日具
      狀以原告之父陳仲贊對原告向本院另案提起所有權移轉登
      記之訴訟，為避免兩案法官重複審理相關事證，爰撤回對
      被告陳婷婷返還房屋等之訴訟，此經本院調取本院95年度
      訴字第2660號民事卷宗核閱屬實。原告雖撤回對被告之起
      訴，係為避免兩案法官重複審理，有原告之96年4 月10日
      民是陳報狀附於上開卷宗第83頁至84頁可稽，並無證據足
      認原告有同意被告繼續占有使用系爭房屋，被告復未能舉
      證證明原告有同意其繼續使用系爭房屋，是被告辯稱原告
      曾於95年訴請被告遷讓房屋，惟經法官勸諭後撤回，被告
      並非無權占有云云，尚無足採。原告於該案起訴狀並未定
      相當期限催告返還，惟堪認已有催告之事實，依上開判例
      意旨，催告後已逾一個月以上相當期限者，即認借用人有
      返還借用物之義務。是本件於上開起訴狀送達被告發生效
      力後，逾1 個月以上，被告即負有返還借用物之義務。本
      件被告自原告之上開起訴狀送達發生效力後，至100 年2
      月23日系爭房屋經拍定之日止，仍占有使用系爭房屋之事
      實，為被告所不爭執，則被告自原告上開起訴催告返還系
      爭房屋發生效力之日即96年2 月16日（本院95年度訴字第
      2660號起訴狀送達發生效力後1 個月）起，至100 年2 月
      23日止，為無權占有系爭房屋。
（三）按無法律上之原因而受利益，致他人受損害者，應返還其
      利益。雖有法律上之原因，而其後已不存在者，亦同。民
      法第179 條定有明文。本件被告無權占用原告所有之系爭
      房地而受有租金之利益，致原告無法自由使用、收益系爭
      房地，而受有相當於租金之損害，為社會通常之概念，是
      系爭房地所有權人原告以被告無權占有，請求被告給付相
      當於租金之不當得利，於法應無不合。按城市地方房屋之
      租金以不超過土地及其建物申報總價年息百分之十為限，
      為土地法第97條第1 項所明定。土地法施行法第25條規定
      ：「土地法第九十七條所謂土地及建築物之總價額，土地
      價額依法定地價，建築物價額依該管直轄市或縣（市）地
      政機關估定之價額。」又土地法第148 條規定：「土地所
      有權人依本法所申報之地價，為法定地價。」則土地法第
      97條第1 項所謂土地申報價額即係指該土地之申報地價而
      言。又「土地所有權人未於公告期間申報地價者，以公告
      地價百分之八十為其申報地價」平均地權條例第16條前段
      亦有明文規定。經查：系爭新北市○○區○○段544 、54
      5 地號土地，96年至98年之公告地價為每平方公尺1 萬78
      00元，99年之公告地價為每平方公尺2 萬0400元，有原告
      所提原證五為證，並與本院以內政部地政司全球資訊網查
      詢結果相符，堪信為真，原告主張以公告地價百分之80為
      其申報地價，於法尚無不合。另系爭門牌號碼新北市○○
      區○○路106 巷22弄13之3 號建物，99年之價值為22萬58
      00元，有臺北縣政府稅捐稽徵處轉帳繳納證明可證（見本
      院卷第40頁）。被告雖抗辯僅使用一間房間云云，然被告
      將系爭房屋換鎖，排除原告進入使用等情，為兩造所不爭
      ，且衡酌被告使用系爭房地，不可避免須使用衛浴、廚房
      等設施，故無權占用所獲得之利益，仍應以占用房地全部
      計算；系爭房屋坐落於新北市○○區○○路106 巷弄內，
      依兩造均不爭執由原告所提之網路地圖觀之，其附近店面
      不多，商業活動並非繁榮，且交通亦非十分便利，有該網
      路地圖可參（本院卷第53頁），本院審酌系爭房屋之價值
      、原告所受損害及被告占有使用系爭房地所受利益等情狀
      ，認原告請求被告給付相當於租金之不當得利，應以實際
      申報地價及房屋拍定價格年息百分之五計算，方為合理。
      本件被告自96年2 月16日起至100 年2 月23日止，無權占
      有系爭房地，已如前述。而系爭土地96年至98年之申報地
      價均為每平方公尺14,240元（公告地價17,800元×80% ＝
      14,240元），原告之應有部分為5 分之1 ，有土地登記第
      二類謄本可憑，系爭房屋每年申報地價總計為47萬7068元
      【計算式：14,240×（46.69 ＋120.82）×1/5 ＝477,06
      8 ，元以下四捨五入】、房屋價值22萬5800元，二者合計
      為70萬2868元。則96年2 月16日起至98年12月31日止，共
      計2 年10月又12日，被告應給付相當於租金之不當得利應
      為12萬3320元【計算式：702,868 ×5%×（2 ＋12/365）
      年＝71,442）；另99年度及100 年度系爭土地之申報地價
      為每平方公尺16,320元（公告地價20,400元×80% ＝16,3
      20元），99年度及100 年度總計申報地價為54萬6753元【
      計算式：16,320×（46.69 ＋120.82）×1/5 ＝546,75 3
      ，元以下四捨五入】，房屋價值22萬5800元，二者合計77
      萬25 53 元，被告99年1 月1 日起至100 年2 月23日止占
      用系爭房地共計1 年1 月又23日，應給付相當租金為4萬
      5462元【計算式：772,553 ×5%×（1 ＋1/12＋23/365）
      年＝42,049，元以下四捨五入】。
      綜上，被告自96年2 月16日起至100 年2 月23日止，應給
      付相當於租金之不當得利為16萬5369元（計算式：123,32
      0 ＋42,049＝165,369）。
五、本件原告依據不當得利法律關係，訴請被告給付16萬5369元
    ，及自100 年3 月22日（起訴狀繕本送達翌日）起至清償日
    止，按年息百分之5 計算之利息之範圍內為有理由，應予准
    許，逾此部分之請求，則為無理由，應予駁回。本件兩造均
    陳明願供擔保請准宣告假執行或免為假執行，核原告勝訴部
    分，因所命告給付之金額未逾50萬元，依民事訴訟法第389
    條第1 項第5 款之規定，應依職權宣告假執行；並酌定相當
    金額，准被告預供擔保免為假執行。至於原告敗訴部分，其
    假執行之聲請因訴之駁回而失所附麗，應併予駁回。
六、本件事證已臻明確，兩造其餘攻擊防禦方法暨舉證，經核與
    判決結果不生影響，爰不一一論列，併此敘明。
七、據上論結，本件原告之訴為一部有理由，一部無理由，依民
    事訴訟法第79條、第389 條第1 項第5 款、第392 條第2項
    ，判決如主文。
中    華    民    國    100   年    6     月    30    日
                  民事第三庭  法  官  林錫凱
以上正本係照原本作成
如對本判決上訴，須於判決送達後20日內向本院提出上訴狀。如
委任律師提起上訴者，應一併繳納上訴審裁判費。
中    華    民    國    100   年    6     月    30    日
                              書記官  羅麗娟